臺灣彰化地方法院刑事判決　　　　　　　　　　　　　九十三年度交訴字第三七號
　　公　訴　人　臺灣彰化地方法院檢察署檢察官
　　被　　　告　丙○○
　　　　　　　　戊○○原名詹.
　　　　　　　　甲○○
右列被告等因過失致死等案件，經檢察官提起公訴（九十二年度偵字第一八四一號）
，本院判決如左：
   主  文
丙○○服用酒類，不能安全駕駛動力交通工具而駕駛，處有期徒刑參月；又從事業務
之人，因業務上之過失致人於死，處有期徒刑壹年貳月。應執行有期徒刑壹年肆月。
戊○○意圖使犯人隱避而頂替，處有期徒刑貳月，如易科罰金，以參佰元折算壹日。
甲○○無罪。
   事  實
一、丙○○係從事水電工程工作之人，平時需駕駛小貨車載運水電器材及相關維修工
    具，駕駛小貨車為其附隨業務，為從事業務之人，其明知飲酒將導致意識不清、
    判斷力減退之副作用，無法安全操駕車輛，於民國九十一年三月二十五日下午，
    在彰化縣芳苑鄉路平村友人住處飲酒後，已達不能安全駕駛動力交通工具之程度
    ，竟仍於該日下午十五時許自其位於彰化縣芳苑鄉○○路三十二之一號之住處，
    駕駛車牌Ｍ四─八二三○號自用小貨車，沿彰化縣芳苑鄉路○路由南往北，欲前
    往同鄉鴨寮村修繕水電設施，當於同日下午十五時三十分許，行經路平路路平高
    幹四十五號處時，原應注意車前狀況，警戒前方，超車時並應注意保持車輛併行
    間隔，隨時採取必要之安全措施，且飲用酒類其吐氣所含酒精濃度超過每公升零
    點二五毫克，不得駕車，當時亦無不能注意之情形，詎疏未注意及此，見前方同
    向謝許寶猜騎乘腳踏車緩行於該側道路中央，竟因酒後意識狀況欠佳，貿然由腳
    踏車左側超越，未料測距不足，該自用小貨車右前照後鏡及車身擦撞謝許寶猜及
    其所騎乘之腳踏車，致謝許寶猜連同腳踏車傾倒因而顱部重撞地面，導致嚴重顱
內出血，後雖延送彰化基督教醫院急救，仍因傷重不治死亡。嗣經警於彰化基督
    教醫院尋獲丙○○，並測得其呼氣酒精濃度值高達每公升零點二九毫克。又丙○○之妻戊○○（原名詹秀花）於得悉丙○○肇事後，竟意圖使犯人丙○○隱避，
    立即騎乘機車趕往現場，待彰化縣警察局二林分局員警到場處理時，向員警表明
    伊為實際駕車肇事之人，藉此頂替丙○○。
二、案經謝許寶猜之子己○○告訴（有關公共危險及業務過失致死部分）及告發（有
    關頂替部分）暨臺灣彰化地方法院檢察署檢察官自動檢舉偵查起訴。
    理  由
壹、有罪部分：
一、訊據被告丙○○及戊○○均矢口否認右揭犯行，被告丙○○辯稱：案發時車子不
    是伊開的，是被告戊○○開的，伊當時騎機車跟在該車後面約兩個車身的距離，
    當時看到被告戊○○駕車擦撞到被害人的腳踏車後車子就滑行到斜對面去，伊就
    將機車停下來，並到該車乘客座尋找行動電話，但是找不到，後來就叫被告戊○○一起下車處理云云；被告戊○○辯稱：案發時車子確實是伊開的，當時被害人
    是騎腳踏車在路中間，不是很穩定，被害人當時好像要迴轉，伊原本想要閃過被
    害人，但是貨車後輪擦撞到被害人，擦撞到之後對向車道有一部砂石車過來，所
    以就將貨車滑向對向的路邊，要讓砂石車先過，伊不知道被告丙○○騎機車跟在
    後面云云。經查：
（一）被告戊○○於警詢時先是供稱：「我於九十一年七月二十五日下午三時三十分
      許，在彰化縣芳苑鄉路○路路平高幹四十五號前駕駛車牌號碼Ｍ四─八二三○
      號自用小貨車，裡面乘坐我先生丙○○，與謝許寶猜發生車禍，當時謝許寶猜
      騎腳踏車由北往南逆向行駛，之後又突然擦撞到我車子右後輪後倒地受傷，我
      先生就下車請路人報警送醫。」云云，於檢察官初訊時亦為相同之供述，惟後
      經檢察官發現案發現場照片中，車主登記為被告戊○○所有之車牌號碼ＮＰＬ
      ─六一七號機車停放於案發地點，檢察官隨即前往被告戊○○位於彰化縣芳苑
      鄉○○路三十二之一號之住處勘驗，發現被告戊○○住處停放之車牌號碼ＮＰ
      Ｌ─六一七號機車確為當日停放於案發地點之機車無誤，有勘驗筆錄一份附卷
      可按，則衡情若被告戊○○及丙○○二人當日係同坐於前揭肇事之車輛上，當
      日又無被告二人之其他親人至案發現場，被告戊○○所有之車牌號碼ＮＰＬ─
      六一七號機車焉有可能出現於案發現場之理？至此被告戊○○於九十一年五月
      十五日偵查中經檢察官訊問時始坦承：「（問：家屬成員？）有公婆及三個小
      孩，最大十一歲了。」、「（問：公婆會不會騎機車？）不會。」、「（問：
      九十一年三月二十五日車禍發生後，有無你的家人到現場過？）沒有，只有我
      與我先生在場，並無其他親戚朋友到現場。」、「（問：是不是車禍後，你先
      生打電話回家給你，告訴你車禍了，要你趕快到現場去？）打到我家給我，因
      為我們一家老小都靠他。」、「（問：你接電話後，就去車禍現場，是不是？
      ）（哭‧‧‧）」、「（問：為何你要出來頂替罪名？）因為我家老小皆要靠
      我先生，我公婆年紀大，而我的小孩也只有最大的十一歲而已，嗚‧‧‧」等
      語，是以被告戊○○於該次偵訊中已自承係因被告丙○○為家中經濟支柱，始
      出而頂替被告丙○○之情，雖嗣後被告戊○○又否認上情，並請求本院勘驗前
      揭偵訊錄音帶，然經本院於審理時勘驗結果認錄音內容與筆錄記載相符，且檢
      察官訊問時亦無使用強暴、脅迫、利誘、詐欺、疲勞訊問、違法羈押或其他不
      正方法之情形，被告戊○○前揭自白當具有證據能力，附此敘明。
（二）又被告丙○○雖矢口否認右揭犯行，惟查其於警詢時先是供稱：「於九十一年
      三月二十五日下午三時三十分許，我妻子戊○○駕駛車牌號碼Ｍ四─八二三○
      號自用小貨車由南往北行駛，在彰化縣芳苑鄉路○路路平高幹四十五號和別人
      發生車禍，而當時我在車上，當時謝許寶猜騎腳踏車由北往南逆向且由路邊慢
      慢往中心線移，之後又突然往我車子右後輪閃過來，擦撞到我車子右後輪部位
      ，而我妻子才會把車子停在對向車道。死者擦撞到我右後方時有東西跳起而打
      到右前方玻璃，因而破損，而當時我即開車跟死者至醫院，後經警方酒精測試
      為○‧二九ｍｇ／ｌ。」云云，待檢察官發覺被告戊○○之車牌號碼ＮＰＬ─
      六一七號機車出現於案發現場時，即改稱：「當天我在謝熀麟家中喝酒後，我
      先開車回去，然後回到家後跟我太太說叫她去跟鴨寮老闆說我晚點到再去工作
      ，我太太出去後我就在我家客廳休息，過了四、五分鐘，我就騎機車跟在我太
      太後面要去工作。我騎機車在後面約五十公尺看見這輛自行車騎的太靠近中間
      線，車禍後我上貨車去找手機，想要打電話叫救護車，但找不到就找路邊的人
      去打電話，之後我就去抱傷者。」云云，觀諸其供述前後落差甚大，顯有配合
      檢察官偵查所發現之事實而臨訟編造之嫌，且肇事現場至被告丙○○家路程僅
      約一‧三公里，若以時速三十至四十公里計（被告戊○○於警詢時供稱其當時
      時速約三十至四十公里），約二分鐘即可到達，若渠等所辯屬實，則被告丙○○於被告戊○○開車出去後約四、五分鐘才騎乘機車出發，被告丙○○到達現
      場後，被告戊○○應早已肇事，而被告丙○○焉有可能目擊案發經過？再者，
      若被告丙○○當日欲晚點前往工作，衡情以電話聯絡即可，焉需由被告戊○○
      親赴告知？是其所辯不僅前後不一，亦與常情相違，實難以採信。又觀諸被告
      丙○○警詢時與被告戊○○所供大致相符，惟待檢察官發覺渠等所述不實後，
      被告戊○○即坦承確有頂替情事，被告丙○○則改稱當日係騎乘摩托車跟隨在
      後云云，而被告戊○○嗣後又否認頂替情事，亦配合被告丙○○之供述而改稱
      被告丙○○當日係騎乘機車跟隨在後云云，凡此均顯見渠等於警詢前即已勾串
      證言，待供述之瑕疵經檢察官發覺後，渠等才又編造另一套謊言之情。
（三）再者，關於車禍發生前被告丙○○及戊○○二人之行程，被告丙○○於偵查中
      供稱：「當日從上午十一點多喝酒喝到十二點半，在路平路謝熀麟家及其朋友
      一起喝，十二點多回家休息，我太太當時在樓上，不知在做何事，我是在樓下
      ，直至將近三點她下來叫我去上工，我即與我太太要去鵝廠，做工作是做鐵管
      ，這管子是送蒸氣用的。」云云，被告戊○○則供稱：「當日下午約二點多我
      先生回來，當時我人在院子旁邊的倉庫，他車子有開進院子，然後他就下車到
      倉庫內整理水電工具，並叫我說要去工作，我確有看他下車，他回家並沒有休
      息。」云云，觀諸二人所供差距甚大並相矛盾，且被告戊○○對於被告丙○○
      飲酒之事隻字未提，被告丙○○則供稱十二點多後即未飲酒，衡情若案發時確
      非由被告丙○○駕駛，渠等自可將被告丙○○飲酒之過程完整供出，焉需如此
      遮遮掩掩？顯見二人均有掩飾被告丙○○酒後駕車之事實而臨訟編造之嫌，實
      不足採信；而後經證人陳黃玉蘭（係謝熀麟之妻）於偵查中證述：「當日丙○○是約中午十二點左右來的，我越南朋友是快四點離開的，他們離開的時間與
      丙○○離開的時間差距可以確定是一個小時。」等語，顯見被告丙○○係於當
      日下午三時許始離開謝熀麟之住處，而此時距案發僅約半小時，被告丙○○之
      酒意自不可能於如此短暫之時間內消退。
（四）另被告戊○○及丙○○雖均坦承肇事後造成前揭自用小貨車右前後視鏡損壞及
      右後輪刮傷，惟被告戊○○對於右前後視鏡究係如何損壞一節，均無法交待清
      楚，且一再供述係因被害人逆向擦撞其右後輪導致事故發生云云，然經彰化縣
      警察局員警對於車牌號碼Ｍ四─八二三○號自用小貨車及被害人謝許寶猜所騎
      乘之腳踏車勘查結果，該腳踏車之左側手把護套上附著外來藍色油漆，距地高
      度約八十五公分，而該自小貨車右前側亦有一擦痕，距地高度亦約八十五公分
      ，而嗣後經警將該自小貨車之藍色烤漆片與該腳踏車左側手把護套上所附著之
      外來藍色油漆送往內政部警政署刑事警察局鑑驗結果，外觀及成分均相似，有
      彰化縣警察局刑案現場勘查報告表及內政部警政署刑事警察局鑑驗書各一份附
      卷可按，顯見案發時該自小貨車之右前側應有擦撞到該腳踏車之左側手把，再
      參諸前揭勘查報告表所附之模擬擦撞照片，在發生前揭擦撞下，被害人謝許寶
      猜應有碰撞到該自小貨車之右前後視鏡，因而導致該自小貨車之右前後視鏡破
      裂。則該自小貨車之右前側既係與該腳踏車之左側發生擦撞，再參諸卷附之道
      路交通事故調查報告表及案發現場照片，顯見肇事時二車應為同方向行駛，而
      經檢察官將本案送請臺灣省彰化縣區行車事故鑑定委員會鑑定結果，亦同此認
      定，有該會九十二年五月二日彰鑑字第九二○三○七號函附卷可按。又依照前
      揭勘查報告表所載，該腳踏車之左右兩側並無明顯毀損情形，而經現場模擬該
      自用小貨車右後輪擦痕如何造成，因腳踏車欲接觸貨車時，騎乘人之身體會先
      碰觸貨車，故該擦痕由腳踏車直立或傾倒造成的機率甚小，亦即該擦痕係由與
      腳踏車擦撞所造成之機率實屬不高，凡此均足徵被告戊○○所辯被害人謝許寶
      猜係逆向行駛擦撞其右後輪云云與事實不符，且衡情其若為駕駛人，焉有可能
      供述與事實差距如此之大？是以其顯非案發時之駕駛人之情應堪認定。
（五）又經徵得被告丙○○及戊○○同意後，由法務部調查局對於渠等進行測謊結果
      ，被告丙○○稱：「（一）非渠開車肇事，（二）渠係騎機車到車禍現場。」
      ，及被告戊○○稱：「（一）車禍係渠開車肇事。（二）車禍時，丙○○沒有
      開車。」經測試均呈情緒波動之反應，研判有說謊，有該局調科參字第○九二
      ○○○六一五九○號測謊報告書附卷足參，更足徵被告丙○○應為案發時實際
      駕車之人，被告戊○○係事後接獲通知始騎乘機車趕赴現場之情，應堪認定。
（六）此外復有交通事故調查報告表、現場照片六幀及呼氣酒精濃度測試紀錄一份附
      卷可稽，另本件車禍被害人謝許寶猜因此傷重不治死亡，亦經臺灣彰化地方法
      院檢察署檢察官督同檢驗員相驗屬實，製有相驗筆錄、相驗屍體證明書、驗斷
      書在卷可憑。按汽車行駛時，駕駛人應注意車前狀況及兩車併行之間隔，並隨
      時採取必要之安全措施；汽車駕駛人飲用酒類後其吐氣所含酒精濃度超過每公
      升○‧二五毫克以上者，不得駕車，道路交通安全規則第九十四條第三項、第
      一百十四條第二款分別定有明文。被告丙○○駕車自應注意上述道路交通安全
      規定。又依附卷之交通事故調查報告表所載，本件肇事時、地之天候、路況皆
      良好。則肇事當時，被告丙○○並無不能注意之情事。渠竟疏未注意及此，而
      貿然酒後駕車，在超車時因測距不足因而擦撞被害人謝許寶猜肇事，顯有過失
      。且被告丙○○過失行為與被害人謝許寶猜因本件車禍死亡間，具有相當因果
      關係。
（七）綜上，本件事證明確，被告丙○○酒後駕車及業務過失致死之犯行，及被告戊○○頂替之犯行，均堪認定。
二、按被告丙○○係從事水電工程工作之人，駕駛小貨車為其附隨業務，為從事業務
    之人，於飲用酒類後，已達於不能安全駕駛動力交通工具之程度，竟猶執意駕車
    執行業務，且因過失駕車行為致人於死，所為係犯刑法第一百八十五條之三之服
    用酒類不能安全駕駛動力交通工具而駕駛罪及同法第二百七十六條第二項之業務
    過失致死罪。另被告戊○○所為，係犯刑法第一百六十四條第二項、第一項之意
    圖使犯人隱避而頂替罪。被告丙○○所犯前開二罪間，犯意各別，行為互殊，應
    予分論併罰。又被告丙○○酒醉駕車致使被害人謝許寶猜死亡，依法應負刑事責
    任，就其所犯業務過失致死罪部分應依道路通管理處罰條例第八十六條第一項之
    規定加重其刑。又被告戊○○為被告丙○○之配偶，其為圖利被告丙○○而犯刑
    法第一百六十四條之罪，應依刑法第一百六十七條之規定減輕其刑。爰審酌被告
    丙○○酒醉駕車造成他人生命之喪失，危害大眾交通安全甚鉅，其過失程度非輕
    ，迄未與死者家屬和解，被害人家屬內心所受傷痛程度，被告戊○○為顧及家庭
    生計，貿然出面頂替其夫之犯行，及被告二人犯後均否認犯行，態度不佳等一切
    情狀，分別量處如主文所示之刑，並就被告丙○○部分，定其應執行刑，就被告
    戊○○部分，諭知易科罰金之折算標準。
貳、無罪部分：
一、公訴意旨另以：被告甲○○明知前開車禍肇事案件之駕駛人為丙○○，竟接續於
    九十一年三月二十七日、九十一年五月十五日及九十一年八月一日，分別在該署
    及彰化縣警察局二林分局處，對於經檢察官訊問肇事現場情形等於案情有重要關
    係之事項，供前具結後虛偽證稱：伊看見當時戊○○自駕駛座出來，而其先生丙○○自副駕駛座出來攙扶傷者；伊看見一個人影自副駕駛坐下來，這人應該是丙○○；看見丙○○自乘客座下來，並跑去扶著傷者云云，意欲誤導偵查方向，因
    認被告甲○○涉犯刑法第一百六十八條之偽證罪嫌。
二、按犯罪事實應依證據認定之，無證據不得認定犯罪事實，又不能證明被告犯罪者
    ，應諭知無罪之判決，刑事訴訟法第一百五十四條第二項、第三百零一條第一項
    分別定有明文。再按所謂偽證，係指證人對於所知實情故作虛偽之陳述而言，不
    包括證人根據自己之意見所作之判斷在內，最高法院著有六十九年台上字第一五
    ○六號判例可資參照。又刑法第一百六十八條之偽證罪，係以證人於案情有重要
    關係之事項，故意為虛偽之陳述為構成要件之一，而所謂「虛偽之陳述」，必須
    行為人以明知不實之事項，故為虛偽之陳述，始為相當；質言之，必須行為人主
    觀上明知反於其所見所聞之事項，故意為不實之陳述而言，如上訴人就其聽聞而
    為證述，或因誤會或記憶不清而有所錯誤，因欠缺犯罪故意，均與故為虛偽陳述
    之犯罪構成要件有間，則不能以本罪相繩，最高法院九十二年度台上字第四八九
    五號判決亦著有明文，可資參照。
三、公訴人認被告甲○○涉有前開犯行，無非係以被告戊○○於九十一年五月十五日
    已自承肇事時車牌號碼Ｍ四─八二三○號自小貨車非其駕駛，被告丙○○辯稱其
    係騎乘機車到達現場云云，均與被告甲○○所證述當時目擊被告丙○○由駕駛座
    旁之乘客座下車之情節不符等情為其主要論據。訊據被告甲○○堅決否認有偽證
    之犯行，辯稱：「並未目擊車禍發生之經過，當時我沒有看到他們開車門，是看
    到他們二人在那邊從那邊跑過來。因為我當時還在開車，眼睛還要注意其他地方
    ，所以我看的時候，他們二人都在貨車兩側，這都是一瞬間的事情。停車後我母
    親就叫我趕快打手機報警，我在車上就已經報警了。後來我們下車後，丙○○也
    有要求我報警，我有對他說我已經報警了。」等語。經查：
（一）查被告甲○○與被告戊○○、丙○○及被害人謝許寶猜並無任何關係，更無任
      何仇怨，案發時尚且基於救人之心態而代為打電話報警，並待員警及救護車到
      達後始離去現場，因而實查無其有任何偽證之動機存在。
（二）且衡情被告甲○○若真有偽證之犯意，自可直接對於案發時究為何人所駕駛加
      以陳述，然其自偵查至本院審理時，均一再供稱未目擊車禍發生之經過，到達
      現場時不知案發多久了等語，核與證人乙○○於偵查及本院審理時均證述當日
      伊乘坐於甲○○所駕駛車輛之右前乘客座，未目擊車禍發生之經過等語相符，
      則車禍發生時，該自用小貨車究為何人所駕駛，自非被告甲○○所能知悉，而
      其對此亦均未為任何證述，則其是否確有偽證之犯意，更有存疑。
（三）再查被告甲○○既未目擊車禍發生過程，而係於車禍業已發生後，始駕車行經
      車禍現場，又車禍現場距離被告丙○○、戊○○之住處僅一公里餘，被告戊○○於接獲通知趕至現場僅需二、三分鐘，則被告甲○○駕車到達現場時，被告
      戊○○應有充裕之時間抵達現場協助處理。是本件應係被告甲○○駕車經過車
      禍現場時，於距離該自小貨車約二百餘公尺之遠方，看見被告丙○○、戊○○
      二人所處之方位分別靠近自小貨車之乘客座、駕駛座，誤以為被告丙○○、戊○○二人分從乘客座、駕駛座下車，而於偵查中逕自陳述自己推測判斷之結果
      ，此由證人乙○○於本院審理時所證述之：「我們有看到車禍，當時我們看到
      的情形是有二個人，貨車的兩側各有一個人，駕駛座的那一側是女的，另一側
      是男的。他們二個人往後跑，我們的車子往前進，跑的比較快的是那個男的，
      就去抱受傷的婦人。我們看到時，他們已經在車門旁邊，我沒有看到他們下車
      的動作。那時有一個人倒在路上，至於車禍發生的時間及如何發生及到底是何
      人駕駛我並不清楚。」等語，益見甚明；準此，被告甲○○於主觀上既僅係陳
      述其推測判斷之結果，縱其所陳與客觀實際存在之事實有間，因其尚無偽證之
      犯意，自難遽對其以偽證罪相繩。
（四）綜上，被告甲○○於偵查中所證述之詞，非無可能係因其目擊被告戊○○及丙○○分別由靠近自小貨車駕駛座或乘客座之方向走向被害人處，因此有所誤會
      詹、洪二人係分別從駕駛座、乘客座下車，故在偵查中為前開推測判斷之詞。
      此外，亦查無其他積極證據足資證明被告甲○○在本案中有何對於案情有重要
      關係之事項，故意為虛偽陳述之事實，揆諸前揭法律規定及判例意旨，本件要
      屬不能證明被告甲○○犯罪，自應為被告甲○○無罪之諭知。
據上論斷，應依刑事訴訟法第二百九十九條第一項前段、第三百零一條第一項，道路
交通管理處罰條例第八十六條第一項，刑法第一百八十五條之三、第一百六十四條第
一項、第二項、第二百七十六條第二項、第一百六十七條、第五十一條第五款，罰金
罰鍰提高標準條例第一條前段、第二條，判決如主文。
本案經檢察官丁○○到庭執行職務。
中      華      民      國    九十三    年      六      月    二十九    日
                                臺灣彰化地方法院交通法庭
                                          審判長法官   李  進  清
                                          法      官   高  文  崇
                                          法      官   紀  佳  良
右正本證明與原本無異。
如不服本判決應於判決送達後十日內向本院提出上訴狀( 須附繕本 )。
告訴人或被害人對於判決如有不服具備理由請求檢察官上訴者，其上訴期間之計算係
以檢察官收受判決正本之日期為準。
                                          法院書記官   陳  錫  威
中      華      民      國    九十三    年      七      月      九      日
附錄本案論罪科刑法條：
刑法第一百八十五條之三：
服用毒品、麻醉藥品、酒類或其他相類之物，不能安全駕駛動力交通工具而駕駛者，
處一年以下有期徒刑、拘役或三萬元以下罰金。
刑法第二百七十六條第二項：
從事業務之人，因業務上之過失犯前項之罪者，處五年以下有期徒刑或拘役，得併科
三千元以下罰金。
刑法第一百六十四條：
藏匿犯人或依法逮捕拘禁之脫逃人或使之隱避者，處二年以下有期徒刑、
拘役或五百元以下罰金。
意圖犯前項之罪而頂替者，亦同。
